臺灣高等法院臺南分院刑事判決　　　　 94年度上易字第554號
　上　訴　人　臺灣雲林地方法院檢察署檢察官
　被　　　告　乙○○
上列上訴人因被告妨害兵役案件，不服臺灣雲林地方法院，中華
民國94年9月20日第一審判決（聲請簡易判決處刑書案號：臺灣
雲林地方法院檢察署94年度偵緝字第6號，經臺灣雲林地方法院
斗六簡易庭以94年度六簡字第183號簡易判決後，檢察官提起上
訴，經臺灣雲林地方法院第二審合議庭，改依通常程序為第一審
判決），提起上訴，本院判決如下：
    主  文
原判決撤銷。
乙○○後備軍人意圖避免召集處理，居住處所遷移，無故不依規
定申報，致使教育召集令無法送達，處有期徒刑貳月，如易科罰
金，以參佰元折算壹日。
    事  實
一、乙○○係雲林縣後備司令部列管之後備軍人，原設籍雲林縣
    斗六市○○里○○路11鄰974巷5號，明知居住處所遷移，應
    依戶籍法規定辦理申報，竟意圖避免召集處理，而於民國（
    下同）93年6月初某日遷出上開住所至高雄市某處，並未依
    戶籍法規定辦理申報，致使雲林縣後備司令部發予乙○○應
    於93年9月8日上午8時抵達嘉義縣大林鎮中坑里沙崙村1號精
    南營區報到，參加93年度三軍動員部隊「博愛2502之6號」
    教育召集之召集令（編號0266號）無法送達。
二、案經雲林縣後備司令部移送臺灣雲林地方法院檢察署檢察官
    偵辦。
    理  由
一、被告乙○○經合法傳喚，無正當理由不到庭，惟於本院準備
    程序時坦承居住處所遷移，致教育召集令無法送達而未應召
    ，惟辯稱：係忘記辦理戶口申報，而前二次教育召集也都有
    準時報到，並無意圖避免召集處理等語。
二、惟查被告確於93 年6月初，居住處所即自雲林縣斗六市遷移
    至高雄市某處，卻未依戶籍法等規定辨理遷移登記，致召集
    令無法送達等情，業據其於偵查、原審及本院準備程序時坦
    承不諱（詳94年度偵緝字第6號卷第15頁、94年度簡上字第8
    7號卷第31至32頁、本院卷第20至21頁），且被告居住處所
    遷移，無故不依規定申報，致使雲林縣後備司令部發予乙○
    ○應於93年9月8日上午8時抵達嘉義縣大林鎮中坑里沙崙村1
    號精南營區報到，參加93年度三軍動員部隊「博愛2502之6
    號」教育召集之召集令（編號0266號）無法送達，此並有雲
    林縣後備司令部妨害兵役案件移送報告書、雲林縣後備司令
    部列管後備軍人移送法辦年籍表、中華民國郵政交寄大宗函
    件存根、雲林縣警察局斗六分局93年8月27日斗六保民字第
    0930011568號函、雲林縣團管區斗六分局93年度博愛2502之
    6號教育召集令送達統計報告表、博愛2502之6號編號0266號
    教育召集令及召集令受領回執、法務部戶役政連結作業系統
    個人資料表各乙紙，以及寄存送達黏貼應受送達人門首照片
    二紙附卷可按（詳93年偵字第4292號卷第1至7、9頁），被
    告雖辯稱無避免召集處理之意圖，惟其既自陳前已參加兩次
    教育召集並均準時報到等語，且明知其係役齡男子，自現役
    期滿退伍者至屆滿四十歲除役時止，須服後備役，應知其至
    除役前隨時有再次受到召集之可能，卻未依規定申報其居住
    處所，致召集令無法送達，依妨害兵役治罪條例第11條第3
    項規定，應以意圖避免召集論，是其所辯，自不足取，本件
    事證明確，被告犯行應可認定。
三、查被告係後備軍人意圖避免召集處理，居住處所遷移，無故
    不依規定申報，致使教育召集令無法送達，核其所為，係妨
    害兵役治罪條例第10條第1項第3款之罪，應依同條例第6條
    第1項科刑。
四、原審以：91年6月26日修正公佈之妨害兵役治罪條例第10條
    第1項既已增列「意圖避免召集處理」為構成要件，而同條
    第3項之罪又以犯第1項之罪為前提，自難排除上開增列要件
    之適用，而認第3項該「以意圖避免召集論」之文字係屬贅
    文，然修正前之妨害兵役治罪條例第11條第3項即明定，後
    備軍人犯第1項之罪，致使召集令無法送達者，以意圖避免
    召集論，分別依第6條、第7條科刑（現調整為第5條及第6條
    ），上開擬制規定，並經大法官會議釋字第517號解釋在案
    ，認係立法形成自由範疇，故立法機關考量管制後備軍人動
    態之需要、違反申報義務之法益侵害，為確保國防兵員召集
    之有效實現、維護後備軍人召集制度之必要，採取抽象危險
    犯刑事制裁手段，可謂相當，並無違憲。原審以犯妨害兵役
    治罪條例第10條第3項者，係意圖犯，固非無見，惟前揭條
    例修正時，雖於第10條第1項增訂「意圖避免召集處理」之
    要件，惟未同時刪除同條第3項「以意圖避免召集論」之擬
    制規定，且據大法官會議認該擬制規定係屬立法形成自由，
    並無違憲，而以釋字第517號解釋在案，法院自不得逕予拒
    絕適用該項擬制規定，原審誤解前揭法條解釋適用，而認被
    告並無避免召集處理之意圖，諭知無罪，尚有未洽。檢察官
    上訴意旨，執此指摘原判決不當，為有理由，應由本院撤銷
    改判。爰審酌被告乙○○並無前科、犯罪之動機、目的、手
    段，犯罪時所受之刺激及其品行、生活狀況、智識程度、犯
    罪所生之損害，及經傳喚到案均自承犯罪事實，且現與雲林
    後備軍人中心每月保持連絡等一切情狀，犯後態度良好，量
    處如主文第二項所示之刑，並諭知易科罰金之折算標準，以
    示懲儆。
五、被告經合法傳喚，無正當理由不到庭，不待其陳述逕行判決
    。
六、據上論斷，應依刑事訴訟法第369條第1項前段、第364條、
    第299條第1項前段、第371條，妨害兵役治罪條例第10條第3
    項、第1項第3款、第6條第1項，刑法第11條前段、第41條第
    1項前段，罰金罰鍰提高標準條例第2條，判決如主文。
本案經檢察官甲○○到庭執行職務。
中　　華　 　民 　　國　 　94　　年 　12　　月　　1　　日
　　　　　　　　　  刑事第五法庭  審判長法　官 戴勝利
  　　　　　　　　　　　　　　　　　　  法　官 顏基典
　  　　　　　　　　　　　　　　　　　  法　官 吳森豐
以上正本證明與原本無異。
不得上訴。
　　　　　　　　　　　　　　　　　　　  書記官 李珍鳳
中　　華　 　民 　　國　 　94　　年 　12　　月　　1　　日
附錄：本案論罪科刑法條全文
妨害兵役治罪條例
第6條第1項：意圖避免教育召集或勤務召集，而有下列行為之一
            者，處三年以下有期徒刑：
            一　捏造免役、除役、轉役或免除召集原因者。
            二　毀傷身體者。
            三　拒絕接受召集令者。
            四　應受召集，無故逾應召期限二日者。
            五　使人頂替本人應召者。
第10條：後備軍人意圖避免召集處理有下列行為之一者，處一年
        以下有期徒刑、拘役或科新臺幣九萬元以下罰金：
        一　離營歸鄉無故不依規定報到，或重複申報戶籍者。
        二　拒絕依規定調查，或體格檢查不到者。
        三　居住處所遷移，無故不依規定申報者。
        國民兵犯前項第三款之罪者，處六月以下有期徒刑、拘
        役或科新臺幣三萬元以下罰金。
        後備軍人犯第一項之罪或國民兵犯前項之罪，致使召集
        令無法送達者，以意圖避免召集論；分別依第五條或第
        六條科刑。
